臺灣宜蘭地方法院民事判決　　　　　　　100年度訴字第176號
原　　　告　第一商業銀行股份有限公司
法定代理人　蔡慶年
訴訟代理人　鄭智敏
被　　　告　林璟証
被　　　告　林鎂絜
上列當事人間請求塗銷土地所有權移轉登記等事件，本院於民國
100年7月25日言詞辯論終結，判決如下：
    主      文
被告林璟証與被告林鎂絜間就如附表所示之不動產，於民國九十
九年八月二十五日所為之贈與行為及同年九月三日所為之所有權
移轉行為應予撤銷。
被告林鎂絜應將如附表所示之不動產，於民國九十九年九月三日
經宜蘭縣宜蘭地政事務所以宜登字第一四七四七０號收件，並於
同日所為之所有權移轉登記予以塗銷。
原告其餘之訴駁回。
訴訟費用新台幣貳萬伍仟陸佰伍拾壹元由被告負擔。
    事實及理由
壹、程序方面：
    本件被告未於最後言詞辯論期日到場，核無民事訴訟法第38
    6 條各款所列情形，爰依原告之聲請，由其一造辯論而為判
    決。
貳、實體方面：
一、原告主張：
    緣訴外人蔡清燦前邀同被告林璟証為連帶保證人，於民國86
    年11月19日起陸續向原告借款5筆合計新台幣（下同）1,830
    萬。屆期後經取得執行名義強制取償，尚餘 1,644餘萬未獲
    受償。詎被告林璟証為逃避強制執行，竟與其養女即被告林
    鎂絜通謀而為虛偽意思表示，於99年8 月25日將其所有如附
    表所示之不動產贈與予被告林鎂絜，並於同年9月3日完成所
    有權移轉登記。依民法第87條第l 項之規定，其贈與之法律
    行為應屬無效，故本件系爭不動產之所有權應有部分，應仍
    屬被告林璟証所有。被告林鎂絜負有回復原狀之義務，然被
    告林璟証卻怠於行使上開權利，原告為保全債權之必要，爰
    先位依民法第 242條等規定，訴請確認被告間之系爭贈與關
    係不存在，及代位被告林璟証請求被告林鎂絜應塗銷系爭所
    有權移轉登記，回復為被告林璟証名義。又退步言，縱認被
    告間未有通謀虛偽意思表示之情，惟被告林璟証對原告本負
    有保證債務，迄未清償，明知有損害原告之權利，猶將系爭
    不動產以贈與而移轉登記於其養女即被告林鎂絜名下，此無
    償之贈與行為，即應屬民法第244條第1項之詐害原告債權之
    無償行為，依法原告亦得備位依民法第244 條第1項及第4項
    之規定，訴請撤銷被告間就系爭不動產所為之贈與債權行為
    及物權移轉行為，並請求回復登記為被告林璟証所有等語。
    並先位聲明：(1)確認被告間就如附表所示之不動產之贈與關
    係不存在；(2)被告林鎂絜應將就如附表所示之不動產以贈與
    原因於99年9月3日所為之所有權移轉登記予以塗銷，回復為
    被告林璟証所有；備位聲明：(1)被告間就如附表所示之不動
    產於99年8月25日所為之贈與行為，及99年9月3 日所為之所
    有權移轉行為應予撤銷；(2)被告林鎂絜就如附表所示之不動
    產以贈與為原因，於99年9月3日所為之所有權移轉登記應予
    塗銷。
二、被告方面：
    未於最後言詞辯論期日到場，然據其前到庭所為之陳述及聲
    明略為：關於先位部分主張沒有通謀虛偽意思表示，因為被
    告林鎂絜買房子給被告林璟証住，被告林璟証沒有東西給她
    ，所以才把土地過戶給她，兩人間是真的要贈與。另備位部
    分是因為銀行沒有拍賣成功，又沒有承受，所以被告林璟証
    才過戶給女兒即被告林鎂絜等語。並聲明：原告之訴駁回。
三、得心證之理由：
(一)先位之訴部分
    按民法第87條之通謀虛偽表示，指表意人與相對人相互明知
    為非真意之表示而言，故表意人之相對人不僅須知表意人非
    真意，並須就表意人非真意之表示相與為非真意之合意，始
    為相當。第三人主張表意人與相對人通謀而為虛偽意思表示
    者，該第三人應負舉證之責。最高法院著有51年台上字第21
    5 號判例要旨、48年台上字第29號判例要旨可參。查本件原
    告主張緣訴外人蔡清燦前邀同被告林璟証為連帶保證人，於
    86年11月19日起陸續向原告借款5筆合計1,830萬。屆期後經
    取得執行名義強制取償，尚餘 1,644餘萬未獲受償。詎被告
    林璟証為逃避強制執行，竟與其養女即被告林鎂絜通謀而為
    虛偽意思表示，於99年8 月25日將其所有如附表所示之不動
    產贈與予被告林鎂絜，並於同年9月3日完成所有權移轉登記
    。依民法第87條第l 項之規定，其贈與之法律行為應屬無效
    等語，固據其提出本院93年9 月30日宜院生民執92執未字第
    1294號債權憑證、分配表、土地登記謄本、異動索引、被告
    戶籍謄本等件為佐。然被告否認渠等間關於系爭不動產之贈
    與行為乃係基於通謀虛偽意思表示而為，並辯稱係因被告林
    鎂絜買房子給被告林璟証住，被告林璟証沒有東西給她，所
    以才把土地過戶給她，兩人間是真的要贈與等語。則依前開
    說明，原告自應其主張被告間之贈與乃為通謀虛偽意思表示
    乙節盡舉證之責。就此，原告僅提出前揭證據為佐，然該等
    證據僅足以證明其對被告林璟証有所述之保證債權存在，及
    被告間客觀上因贈與而為移轉之事實，並無足證明渠等間主
    觀上並無贈與之真意而故意為虛偽不實之贈與合意，自難認
    其已盡舉證責任而為有利之認定。從而，原告主張系爭不動
    產之所有權應有部分，仍應屬被告林璟証所有，被告林鎂絜
    負有回復原狀之義務，然被告林璟証卻怠於行使上開權利，
    為此依民法第242 條等規定，訴請確認被告間之系爭贈與關
    係不存在，及代位被告林璟証請求被告林鎂絜應塗銷系爭所
    有權移轉登記，回復為被告林璟証名義云云，乃為無理由，
    應予駁回。
(二)備位之訴部分
１、按債務人所為之無償行為，有害及債權者，債權人得聲請法
    院撤銷之。債權人依第1 項規定聲請法院撤銷時，得並聲請
    命受益人回復原狀。民法第 244條第1項、第4項分別定有明
    文。查本件原告主張其對於被告林璟証有保證債權存在，屆
    期後經取得執行名義強制取償，分配後仍尚餘 1,644餘萬迄
    未獲受償；又如附表所示之不動產原為被告林璟証所有，其
    卻於99年8月25日將之無償贈與予被告林鎂絜，並於同年9月
    3 日完成所有權移轉登記（即宜蘭地政事務所99年9月3日宜
    登字第147470號收件之登記事件）等事實，乃據原告提出與
    所述相符之本院93年9 月30日宜院生民執92執未字第1294號
    債權憑證、分配表、系爭土地登記謄本、異動索引、被告戶
    籍謄本等件為佐，且為被告所不爭執，堪信屬實。而債務人
    之全部財產應為全體債權人之總擔保，被告林璟証前揭贈與
    行為乃屬積極減少其責任財產，且原告前經聲請強制執行被
    告財產，執行結果其財產並不足以清償原告之債權，而經本
    院依法核發債權憑證在案，亦詳如前述。是原告主張被告林
    璟証於前開時、地贈與及移轉系爭不動產後，所餘財產並不
    足以清償對原告所負之債務，而有害於原告債權之取償，其
    得依法行使民法第244條第1 項所定撤銷權及同條第4項之回
    復原狀請求權，即核屬有據。
２、從而，原告依民法第244條第1項之規定，訴請撤銷被告間就
    如附表所示之土地所為之贈與行為及所有權移轉行為，並依
    同條第4 項規定，請求受益人即被告林鎂絜應塗銷前開土地
    之所有權移轉登記，回復為被告林璟証所有，即屬正當，應
    予准許。
、訴訟費用負擔之依據：民事訴訟法第79條、第85條第1項。
中    華    民    國    100    年    8     月    8    日
                  臺灣宜蘭地方法院民事庭
                      法  官  林翠華
正本係照原本作成
如對本判決上訴，須於判決送達後20日內向本院提出上訴狀（須
附繕本）。
中    華    民    國    100    年    8    月    8     日
                      書記官  吳文雄
附表：
┌─────────────────────────────────────────────────────┐
│土地                                                                                                      │                  │
├─┬──────────────────────────┬─┬─────────┬──────┬─────┤
│編│        土          地          坐          落      │地│    面      積    │            │          │        │          │
│  ├───┬────┬────┬────┬───────┤  ├─────────┤權 利 範 圍 │備      考│
│號│縣  市│鄉鎮市區○   段   ○ ○  段 │    地   號   │目│  平  方  公  尺  │            │          │
├─┼───┼────┼────┼────┼───────┼─┼─────────┼──────┼─────┤
│01│宜蘭縣│ 礁溪鄉 │  協天  │        │     399      │旱│       243        │    3分之1  │          │
│  │      │        │        │        │              │  │                  │            │          │          │
└─┴───┴────┴────┴────┴───────┴─┴─────────┴──────┴─────┘
裁判費計算書：
┌────────┬────────┬────────┐
│   項      目   │金  額（新台幣）│   備    註     │
├────────┼────────┼────────┤
│                │                │原告繳納；被告  │
│第一審裁判費    │    25,651元    │負擔。          │
│                │                │                │
└────────┴────────┴────────┘